【裁判字號】    88,上,1582
【裁判日期】    890704
【裁判案由】    給付貨款
【裁判全文】
臺灣高等法院民事判決  八十八年度上字第一五八二號
    上  訴  人    羅莎食品股份有限公司
    法定代理人    林純精
    訴訟代理人    張浩文
    被  上訴人    正隆股份有限公司
    法定代理人    鄭政隆
    訴訟代理人    鄭邦彥
右當事人間請求給付貨款事件，上訴人對於中華民國八十八年七月二十六日台灣士林
地方法院八十八年度訴字第四九七號第一審判決提起上訴，本院判決如左：
    主    文
原判決所命上訴人應給付金額超過新台幣壹拾陸萬零玖佰玖拾元及其利息部分，並該
部分假執行之宣告，暨訴訟費用之裁判均廢棄。
右廢棄部分，被上訴人在第一審之訴及其假執行之聲請均駁回。
第一、二審訴訟費用由上訴人負擔百分之十六，餘由被上訴人負擔。
    事    實
甲、上訴人方面：
上訴人未於最後言詞辯論期日到庭，據其以前到庭所為聲明、陳述如左：
壹、聲明：求為判決：
一、原判決關於命上訴人給付超過新台幣（下同）十六萬零九百九十元及其利息部分
    ，並該部分假執行之宣告，暨訴訟費用之裁判均廢棄。
二、右廢棄部分，駁回被上訴人在第一審之訴。
貳、陳述：除與原判決記載相同者外，補稱略以：
    上訴人因與訴外人維力科技股份有限公司（下稱維力公司）間之飲料代工契約，
    而於民國八十七年七月至十一月向被上訴人訂購紙器，由上訴人簽發支票給付貨
    款，其中八十七年七、八月之貨款八十九萬一千三百四十四元，以附表壹編號一
    至四之支票（下稱四紙支票）給付，九月貨款三十九萬四千六百零二元，以附表
    壹編號五、六支票給付，十、十一月貨款則尚未給付。嗣因上訴人公司負責人林
    純精個人發生跳票事件，被上訴人質疑上訴人清償能力，要求維力公司承擔八十
    七年七、八月份之貨款債務八十九萬一千三百四十四元，經兩造與維力公司協議
    ，維力公司同意承擔該部分之貨款債務，並由維力公司簽發如附表貳所示之支票
    二紙（下稱二紙支票）交付被上訴人以換回上訴人所簽發之四紙支票，該部分債
    務既經維力公司為「免責的債務承擔」，自與上訴人無涉。
參、證據：援用原審提出之證據，並聲請訊問證人林顯能、蔡瑞民、彭振崧。
貳、被上訴人方面：
壹、聲明：駁回上訴。
貳、陳述：除與原判決記載相同者外，補稱略以：
一、兩造協調由上訴人取回其簽發交予被上訴人之四紙支票，另交付由維力公司簽發
    之二紙支票予被上訴人，此係商場上之換票行為，與債務承擔無關。又縱認上訴
    人與維力公司間訂有債務承擔契約，亦因未經被上訴人之承認，對被上訴人不生
    效力。
二、維力公司將其所簽發之二紙支票交由上訴人公司副總經理林顯能簽收後，再轉交
    被上訴人公司營業員侯國隆簽收，若係債務承擔，由維力公司直接向被上訴人給
    付即可，無須經由上訴人轉手支付。至該二紙支票以被上訴人為受款人，係因維
    力公司簽發支票須記載受款人並禁止背書轉讓，故無法以上訴人為受款人再背書
    轉讓予被上訴人，不能因此認係債務承擔。至維力公司於其簽發之二紙支票退票
    後，雖清償五萬一千六百四十一元，惟此係被上訴人本於票據關係向其追討票款
    ，亦與債務承擔無關。
三、維力公司簽發之二紙支票退票後，兩造於八十七年十二月二十二日結算貨款時，
    上訴人公司之代表彭振崧除協調以魚精抵扣八十七年九月份貨款三十九萬四千六
    百零二元外，並認上訴人尚積欠貨款一百零五萬二千三百三十四元，該金額包括
    八十七年七、八月貨款，足認維力公司之發票行為僅係換票而非債務承擔。
參、證據：援用原審提出證據，並聲請訊問證人王健。
    理    由
一、上訴人經合法通知，未於言詞辯論期日到場，核無民事訴訟法第三百八十六條所
    列各款情形，此部分爰依被上訴人之聲請，由其一造辯論而為判決，合先敘明。
二、被上訴人主張：上訴人於八十七年七月至同年十一月間多次向伊訂購紙器，總計
    貨款一百四十四萬六千九百三十六元，其中八十七年七、八月貨款八十九萬一千
    三百四十四元及九月貨款三十九萬四千六百零二元，由上訴人簽發附表壹所示之
    支票六紙給付，十、十一月貨款十六萬零九百九十元則未為給付。八十七年十二
    月六日上訴人以維力公司簽發之二紙支票換回其簽發之附表壹編號一至四支票四
    紙，嗣維力公司簽發之二紙支票退票後，上訴人除以魚精抵償九月貨款三十九萬
    四千六百零二元，並由維力公司清償其中五萬一千六百四十一元外，尚欠貨款一
    百萬零六百九十三元未為給付等情，爰求為命上訴人給付其中之八十三萬九千七
    百零三元及自起訴狀繕本送達之翌日起至清償日按年息百分之五計算利息之判決
    （關於十、十一月貨款十六萬零九百九十元及利息部分，業經原審判決被上訴人
    勝訴確定）。
三、上訴人則以：伊因向替維力公司代工而向被上訴人訂購紙器，其中八十七年七、
    八月貨款八十九萬一千三百四十四元，原由伊簽發四紙支票給付，嗣因伊公司負
    責人林純精個人發生跳票事件，被上訴人質疑伊清償能力，要求維力公司承擔該
    部分貨款債務，經維力公司同意承擔該部分之債務後，由維力公司簽發支票二紙
    交付被上訴人，以換回伊所簽發之四紙支票，該部分債務既經維力公司為「免責
    的債務承擔」，被上訴人自不得向伊請求給付等語，資為抗辯。
四、經查，上訴人因替維力公司代工，而於八十七年七月至十一月間向被上訴人訂購
    紙器，貨款共計一百四十四萬六千九百三十六元，其中八十七年七、八月之貨款
    八十九萬一千三百四十四元，由上訴人簽發附表壹編號一至四之四紙支票給付，
    九月貨款三十九萬四千六百零二元，以附表壹編號五、六支票給付，十、十一月
    貨款十六萬九百九十元則尚未給付。嗣因上訴人公司法定代理人林純精個人發生
    跳票事件，被上訴人質疑上訴人清償能力，經兩造與維力公司協議，由維力公司
    簽發以被上訴人為受款人，禁止背書轉讓之如附表貳所示之支票二紙交付被上訴
    人，以換回上訴人所簽發之上開附表壹編號一至四之四紙支票，八十七年十二月
    二十二日上訴人復以魚精產品抵償年九月份貨款，而取回附表壹編號五、六支票
    。八十七年十二月七日維力公司簽發之二紙支票退票後，維力公司僅清償部分票
    款五萬一千六百四十一元等事實，為兩造所不爭執，並經證人彭振崧證述在卷（
    見本院卷八五頁），復有支票影本六紙、退票理由單影本二紙、銷貨專用發票影
    本五紙、送貨明細單影本五紙、採購單三十一紙為證（見原審卷一○─一五頁、
    一七─二一頁、一○五─一三五頁），足堪信為真實。茲應審究者為，上訴人八
    十七年七月、八月之貨款債務是否已由維力公司承擔？查：
  (一)按第三人與債權人訂立契約承擔債務人之債務者，其債務於契約成立時，移轉於
    該第三人，民法第三百條定有明文。又債務承擔契約，係以移轉債務於第三人為
    目的之契約，第三人與債權人間一有此項契約之成立，債務即移轉於第三人，嗣
    後原債務人既不復負擔債務，債權人自不得更向原債務人請求履行，最高法院著
    有二十三年上字第三○○八號判例可資參照。
  (二)查被上訴人於上訴人公司法定代理人林純精個人發生跳票事件後，因質疑上訴人
    清償能力，又不同意上訴人以客票換回上開四紙支票，經上訴人公司總經理林顯
    能、維力公司業務經理蔡瑞民與被上訴人公司業務課長侯國隆、主任陳明發在維
    力公司協議後，八十七年七月、八月之貨款債務八十九萬一千三百四十四元部分
    ，由維力公司為債務承擔，簽發如附表貳所示之支票二紙交付被上訴人，以換回
    上訴人所簽發之上開附表壹編號一至四之四紙支票等情，業據上訴人公司總經理
    林顯能陳稱：「．．．八十七年十月間，我們公司財務發生狀況，正隆公司的人
    又跑來找我，要求由維力科技公司開票換回我們公司的票，我要求以我們公司客
    票支付，他們不願意，．．維力科技公司同意直接開票給正隆公司，所以在八十
    七年十月二十六日我們公司還沒有跳票前雙方到維力科技公司洽談，而我拿維力
    科技公司開給我們的一張一千多萬的支票退還給維力科技公司，由維力科技公司
    簽發如原審判決書附表二之支票二紙金額共八九一三四四元給正隆公司，換回我
    們公司簽發給正隆公司如原審判決書附表一之一至四支票，剩餘的錢再由維力科
    技公司開一張支票給我們。」、「正隆公司課長侯國隆說債務由維力承擔，這一
    筆債務以後與我們公司無關。」、「．．正隆公司要求整個債務由維力科技公司
    承擔而免除我們的債務。正隆公司課長侯國隆並說以後沒有你們（指羅莎公司）
    的事，我們（指正隆公司）自己承擔風險，自己負責。」等語在卷（見本院卷四
    ○頁、四一頁反面），並經證人即維力公司業務經理蔡瑞民證稱：「因為羅莎公
    司大股東財務狀況不好，原物料廠商正隆公司不信任羅莎公司，因此要求由維力
    公司直接支付貨款而不要透過羅莎公司來支付。」、「．．因為正隆公司信不過
    羅莎財務狀況，要原交易商即我們維力科技公司來支付貨款，所以支票抬頭也直
    接開給正隆，我們再從給付羅莎公司貨款中扣除。當時羅莎公司沒有跳票，當時
    雖未寫書面證明將羅莎應付給正隆公司的應付款由我們維力公司承接下來，但當
    時正隆公司已經不信任羅莎公司財務狀況，要針對我們維力科技公司，要求維力
    簽發支票，應係貸款由我們承接下來，否則票不會直接以正隆公司為受款人。」
    、「這二張票是兩造與我們公司三方面談好，由維力科技公司簽發這二張支票給
    正隆公司換回羅莎公司簽發給正隆公司如原審判決書附表壹一至四之支票，我們
    公司也將之前開給羅莎公司貨款之一千多萬元之支票回收並扣除開給正隆公司之
    這二張票後，我們另外開了一張九百多萬元的支票給羅莎公司」、「．．雖然沒
    有白紙寫黑字為證，寫明承擔羅莎債務，．．但當時我們公司總經理也同意換票
    ．．但我在當時有聽到正隆公司說債務直接針對維力科技公司，而我們公司也針
    對羅莎公司的帳，從公司帳冊中應給付給羅莎公司的應付帳款中將這一筆款項扣
    除。」等語明確（見本院卷四二頁反面、四三、四五）。再參酌維力公司於三方
    協商後，由維力公司簽發以被上訴人為受款人，並禁止背書轉讓之支票二紙予被
    上訴人，而非以上訴人有受款人，再由上訴人背書轉讓予被上訴人，及於八十七
    年十二月七日支票退票後，被上訴人係向維力公司求償，未向上訴人求償。同年
    月二十二日兩造協議以魚精抵扣貨款時，維力公司簽發之支票業已退票，被上訴
    人未就八十七年七、八月貨款即維力公司簽發支票部分先抵扣，逕就九月之貨款
    部分抵扣等情以觀，顯見系爭八十七年七、八月貨款部分，於三方已合意由維力
    承擔。上訴人主張八十七年七、八月貨款，已由維力人為免責之債務承擔，應堪
    採信。
  (三)被上訴人雖主張：維力公司簽發支票跳票後，兩造於八十七年十二月二十二日結
    算貨款時協調以魚精抵扣八十七年九月份貨款，就扣除魚精外，包括八十七年七
    、八月貨款，上訴人尚積欠一百零五萬二千三百三十四元，經上訴人代表彭振崧
    簽認，可見被上訴人收受維力公司支票僅係換票，非債務承擔云云，提出簽收單
    據為證。惟查，該簽收單據係被上訴人將附表壹編號五、六支票影印後，下面再
    由侯國隆書寫「一、七月─十一月貨款計1,446,936元→債權。二、12/22搬回魚
    精156.5箱×252元計394,602元抵債權。三、0000000元－394602元＝ 0000000元
    剩餘債權。四、12/22退回九月份 394602元支票二張如上兩筆。」等字，再影印
    後，由彭振崧係在支票影本下面，侯國隆書寫字據之上面簽名，即係在支票與侯
    國隆書寫之字據二者間簽名，為兩造所不爭執，並有簽收單據在卷可按及經本院
    勘驗屬實（見原審卷四九頁、本院卷八六頁），而證人彭振崧證稱：「簽名是我
    簽的，．．我簽名表示收到上面兩張支票。」、「這二張支票已經用魚精抵償八
    十七年九月的貨款，所以把支票取回，除了這一點外，沒有談及其他的事。」、
    「我當時是廠務，僅負責工廠貨品出貨，被上訴人公司的人來找我，說要拿票來
    換魚精，而我公司老闆也告訴我說同意被上訴人換魚精，我於被上訴人來換魚精
    時，負責計算該票款可換多少魚精，至於被上訴人與我們公司間貨款情形我不知
    道，也不是我負責，所以我簽名的時候，沒有去注意，至於當時下面有無寫那些
    字，我不知道，又當時被上訴人公司的人有拿不是我們公司的票來，我說不是我
    們公司的票，我無權收受。」等語（見本院卷八五─八七頁），是彭振崧係工廠
    之廠務，僅負責貨品出貨，兩造貨款之事為其所不知，且其亦未在侯國隆書寫之
    字據下簽名，不能因此認上訴人公司承認尚欠被上訴人八十七年七、八月貨款未
    償，被上訴人以此主張非債務承擔，尚不足採。
  (四)被上訴人又主張：維力公司簽發如附表貳支票以其為受款人，係因維力公司規定
    簽發支票須記載受款人並禁止背書轉讓，不能因此認係債務承擔云云。然查，維
    力公司簽發予上訴人之發票日為八十七年十二月六日、八十八年二月六日、八十
    八年二月六日，票號0000000─0000000之三紙支票，未記載禁止
    背書轉讓，有支票影本三紙可憑（見本院卷一一一─一一三頁），被上訴人所辯
    ，與事實不符，亦不足採。
  (五)被上訴人復主張：維力公司簽發之支票係由上訴人轉交被上訴人，並提出記載「
    林顯能轉正隆，侯國隆簽收」字樣之支票影本為證（見本院卷三二頁）。查林顯
    能固不否認「轉正隆」係其所為，然此係因三方在場，由維力公司直接將支票交
    付正隆公司，換回上訴人公司簽發之四紙支票，故為此記載等情，業據林顯能、
    蔡瑞民證述在卷，自不能因此否定有債務承擔之事實。從而，八十七年七、八月
    份之貨款債務八十九萬一千三百四十四元，已經兩造與維力公司協議，由維力公
    司為「免責的債務承擔」，並已由維力公司清償五萬一千六百四十一元，已堪認
    定。揆諸首揭說明，上訴人對未償之八十三萬九千七百零三元不復負擔債務，被
    上訴人自不得更向上訴人請求履行。
四、綜上所述，被上訴人本於買賣之法律關係，請求上訴人給付八十三萬九千七百零
    三元及自起訴狀繕本送達之翌日即八十八年五月七日起至清償日止，按週年利率
    百分之五計算之利息，為無理由，不應准許。其就該部分所為假執行之聲請，亦
    應駁回。原審就此部分判命上訴人給付，並為假執行之宣告，尚有未洽。上訴意
    旨指摘原判決此部分不當，求予廢棄，為有理由。爰由本院予以廢棄改判，如主
    文第二項所示。
五、兩造其餘攻擊、防禦方法與判決結果無，爰不一一論述，併此明。
六、據上論結，本件上訴為有理由。依民事訴訟法第三百八十五條第一項前段、第四
    百五十條、第七十八條，判決如主文。
中       華      民      國    八十九    年      七      月      四     日
                                 臺灣高等法院民事第五庭
                                     審判長法  官  黃  熙  嫣
                                           法  官  鄭  傑  夫
                                           法  官  蔡  芳  齡
右正本係照原本作成。
不得上訴。
中       華      民      國    八十九    年      七      月      十     日
                                           書記官  蔡  錦  輝
 附表：壹
┌──┬────┬────┬──────────┬────┬──────┐
│編號│發 票 人│發 票 日│  金額（新台幣）    │支票號碼│ 付  款  人 │
├──┼────┼────┼──────────┼────┼──────┤
│一  │羅莎食品│年月│十四萬四千四百八十元│AR      │台灣中小企業│
│    │股份有限│４日    │                    │0000000 │銀行劍潭分行│
│    │公司    │        │                    │        │            │
├──┼────┼────┼──────────┼────┼──────┤
│二  │羅莎食品│年月│二十九萬六千三百三十│AR      │台灣中小企業│
│    │股份有限│４日    │四元                │0000000 │銀行劍潭分行│
│    │公司    │        │                    │        │            │
├──┼────┼────┼──────────┼────┼──────┤
│三  │羅莎食品│年月│二十萬六千四百二十六│AR      │第一商業銀行│
│    │股份有限│日    │元                  │0000000 │松江分行    │
│    │公司    │        │                    │        │            │
├──┼────┼────┼──────────┼────┼──────┤
│四  │羅莎食品│年月│二十四萬四千一百零四│AR      │第一商業銀行│
│    │股份有限│日    │元                  │0000000 │松江分行    │
│    │公司    │        │                    │        │            │
├──┼────┼────┼──────────┼────┼──────┤
│五  │羅莎食品│年月│十九萬九千五百零九元│AH      │慶豐商業銀行│
│    │股份有限│日    │                    │00000000│松山分行    │
│    │公司    │        │                    │        │            │
├──┼────┼────┼──────────┼────┼──────┤
│六  │羅莎食品│年月│十九萬五千零九十三元│AH      │慶豐商業銀行│
│    │股份有限│日    │                    │00000000│松山分行    │
│    │公司    │        │                    │        │            │
└──┴────┴────┴──────────┴────┴──────┘
 附表貳
┌──┬────┬────┬──────────┬────┬──────┐
│編號│發 票 人│發 票 日│  金額（新台幣）    │支票號碼│ 付  款  人 │
├──┼────┼────┼──────────┼────┼──────┤
│一  │維力科技│年月│四十四萬零八百十四元│M       │台灣中小企業│
│    │股份有限│６日    │                    │0000000 │銀行建國分行│
│    │公司    │        │                    │        │            │
├──┼────┼────┼──────────┼────┼──────┤
│二  │維力科技│年月│四十五萬零五百三十元│M       │台灣中小企業│
│    │股份有限│６日    │                    │0000000 │銀行建國分行│
│    │公司    │        │                    │        │            │
└──┴────┴────┴──────────┴────┴──────┘


司法院資訊處製作；財團法人民間司法改革基金會備份。
